臺灣雲林地方法院民事簡易判決
110年度簡字第106號
原      告  李秀珠  
兼  上一人
訴訟代理人  李哲成  
被      告  吳姿萱  
訴訟代理人  鄭誌展  
            簡和杉  
上列當事人間因過失致人於死案件，原告提起刑事附帶民事訴訟
請求損害賠償，經本院刑事庭裁定移送前來（110年度交附民字
第59號），本院於民國110年10月19日言詞辯論終結，判決如下
：
    主      文
原告之訴及假執行之聲請均駁回。
訴訟費用由原告負擔。　　
    事實及理由
一、原告主張：
　㈠訴外人即被害人李慶隆自幼因生病發高燒其狀況已達不能為
    意思表示或受意思表示，於民國108年8月14日經鈞院以108
    年度監宣字第111號裁定監護宣告，並由長兄即原告李哲成
    及長嫂為監護人，日常生活起居亦由其兄嫂照顧。被告於10
    9年11月6日凌晨5時53分許，駕駛車牌號碼000-0000號自用
    小客車，沿雲林縣斗南鎮台一線道路由南往北方向行駛，行
    經雲林縣○○鎮○○○道路○○○號312372號路燈前，本應注意行車
    速度，不得超速行駛，而依當時天候晴，夜間有照明，柏油
    路面乾燥無缺陷，無障礙物及視距良好等情，並無不能注意
    之情事，竟以超速約85.7公里之速度超速行駛，適有被害人
    李慶隆騎乘腳踏車亦沿雲林縣斗南鎮台一線道路由南往北方
    向騎乘在被告前方，惟被告駕車超速行駛未注意車前狀況，
    由後追撞被害人李慶隆，致被害人李慶隆受有重大外傷後缺
    氧性腦病變、右肱骨粉碎性骨折、左肱骨近端粉碎性骨折、
    左恥骨下骨折、第十胸椎骨折等傷害（下稱系爭車禍），嗣
    經送醫傷重不治死亡。
　㈡原告李哲成支出被害人李慶隆之殯葬費用新臺幣（下同）163
    ,100元、醫療用品費用3,762元及看護費用5,200元（醫療費
    部分已請領強制汽車責任保險金，故不請求）。另被害人李
    慶隆身體健朗，因父母皆已離世，親人僅兄弟姊妹，亦由原
    告李哲成擔任照顧被害人李慶隆之責，被害人李慶隆與原告
    李哲成兄弟間感情良好，因被告肇事行為，造成原告與被害
    人李慶隆天人永隔，悲痛逾恆，精神上所受痛楚，至今難以
    撫平，實非筆墨所能形容。原告雖為被害人李慶隆之兄姊，
    但原告李哲成亦為被害人李慶隆之監護人，負責照顧被害人
    李慶隆之生活起居，其角色如同被害人李慶隆之父，今遭此
    變故，痛失至親，精神上自受有極大痛苦，故懇請鈞院類推
    適用民法第194條之規定，請求被告賠償精神慰撫金900萬元
    ，合計原告得請求被告賠償之金額為9,172,062元。
　㈢系爭車禍被告與被害人李慶隆應各負一半之肇事責任，另原
    告已領取強制汽車責任保險金2,006,000元，故被告應再給
    付原告2,580,031元（計算式：9,172,062÷2－2,006,000＝2,5
    80,031）。為此，原告依據民法第184條第1項前段、第192
    條第1項、第194條規定，請求被告再給付原告250萬元。
　㈣並聲明：被告應給付原告250萬元，及自民事準備書狀繕本送
    達之翌日起至清償日止，按年息百分之五計算之利息；原告
    願供擔保，請准宣告假執行。
二、被告則辯以：　　
　㈠系爭車禍主要是因被害人李慶隆騎乘腳踏車清晨行經肇事路
    段，由慢車道往左變換至外側快車道，未讓直行車先行並保
    持安全距離，違反道路交通安全規則第124條第4項規定，鈞
    院及臺灣高等法院臺南分院（下稱臺南高分院）均認定被害
    人李慶隆違反上開規定，判決已確定在案。是被害人李慶隆
    應就系爭車禍負主要之肇事責任，被告只應負一成肇事責任
    而已，因此被告得依法請求過失相抵。
　㈡對原告李哲成請求之殯葬費用、醫療用品費用及看護費用部
    分，被告均無意見，但原告為被害人李慶隆之兄姊，其等並
    無請求被告賠償精神慰撫金之權利。
　㈢被告所駕駛之自用小客車所投保之強制汽車責任保險公司已
    理賠原告2,006,000元，此部分被告得請求自賠償總額中扣
    除。
　㈣並聲明：原告之訴及假執行之聲請均駁回；被告如受不利判
    決，請准予提供擔保免為假執行。　
三、兩造不爭執之事實及本件之爭點：
  ㈠兩造不爭執之事實：
    ⒈兩造對本院110年度交訴字第34號刑事判決犯罪事實欄所認
      定之事實不爭執。
    ⒉被告因本件過失致死案件，經本院以110年度交訴字第34號
      及臺南高分院以110年度交上訴字第682號刑事判決判處有
      期徒刑6月確定。
    ⒊被告與被害人李慶隆均應就系爭車禍之發生負過失之責任
      。
    ⒋原告李哲成為被害人李慶隆之胞兄，原告李秀珠為被害人
      李慶隆之胞姊。
    ⒌被告同意賠償原告李哲成支出被害人李慶隆之殯葬費163,1
      00元、醫療用品費用3,762元、看護費用5,200元。
    ⒍原告李哲成、李秀珠各領取強制汽車責任保險金1,003,001
      元、1,003,002元。
  ㈡本件之爭點：
    ⒈被告與被害人李慶隆之過失比例各為何？
    ⒉原告請求被告賠償其二人精神慰撫金900萬元，是否有理由
      ？
    ⒊原告請求被告給付其二人250萬元，是否有理由？
四、本院之判斷：
  ㈠兩造對本院110年度交訴字第34號刑事判決犯罪事實欄所認定
    之事實均互不爭執，復有道路交通事故現場圖、道路交通調
    查報告表㈠、㈡、現場及車損照片、被告車輛之行車紀錄器、
    肇事路段民宅監視器電磁紀錄暨錄影畫面截圖、被害人李慶
    隆之國立臺灣大學醫學院附設醫院雲林分院109年11月30日
    診斷證明書及相驗屍體證明書等件附於刑事相驗卷可據【見
    臺灣雲林地方檢察署109年度相字第567號相驗卷（下稱相驗
    卷）第25、59-61、27-45、47-51、53、89頁】，而原告所
    主張系爭車禍發生經過之相關事實，即是引用上開刑事判決
    所認定之事實，因此本院認為原告所主張之事實，可信為真
    正。
  ㈡被告與被害人李慶隆之過失比例各為何？
    ⒈按行車速度，依速限標誌或標線之規定；汽車行駛時，駕
      駛人應注意車前狀況及兩車並行之間隔，並隨時採取必要
      之安全措施，道路交通安全規則第93條第1項、第94條第3
      項分別定有明文，被告駕車自應注意遵守上開交通規定，
      負有前開注意義務。而系爭車禍發生時天候晴，夜間有照
      明，柏油路面乾燥無缺陷，無障礙物且視距良好，並無不
      能注意之情事，有道路交通事故調查報告表及現場照片在
      卷可參（見相驗卷第59、27-37頁），客觀上並無不能注
      意之情事。查被告於警詢時陳稱：當時我沿台一線南往北
      方向外車道直行往北，欲前往斗六工業區上班，我直行到
      肇事地，突然一聲撞擊聲，我便煞車，我下車先查看對方
      腳踏車騎士，並撥打119救護車，維持現場安全，等候119
      救護車及警方前來處理。我沒有發現對方及危害，直到有
      碰撞聲才知道等語（見相驗卷第17頁）；於檢察官偵訊時
      陳稱：我開在外車道上，我直行要右轉雲科路，對方往左
      進入我車道前方，我沒看到他，所以撞上了等語（見相驗
      卷第83頁）。再由被告車內裝設之行車紀錄器及肇事附近
      監視器畫面顯示，被告於畫面顯示時間為2020/11/06，06
      ：20：24時駕車沿外側快車道行駛，地面上劃有40之速限
      標誌，被害人李慶隆騎乘腳踏車沿慢車道行駛，於同日06
      ：20：26時被害人李慶隆腳踏車往左偏行進入外側快車道
      ，2秒後兩車即發生碰撞（見相驗卷第47-49頁）。另交通
      部公路總局嘉義區監理所嘉雲區車輛行車事故鑑定會（下
      稱車輛行車事故鑑定會）依據被告車輛所裝設之行車紀錄
      器錄影畫面及案發現場附近之監視錄影畫面，計算出被告
      於系爭車禍發生時車速約85.7公里等情，足認被告駕車疏
      未注意車前狀況，且超越該路段每小時40公里之速限，而
      以約85.7公里之時速行駛，致與被害人李慶隆所騎乘之腳
      踏車發生碰撞，肇生系爭車禍，被告顯有過失，甚為明確
      。又被告之過失行為與被害人李慶隆死亡之結果具相當因
      果關係，是原告主張被告應負侵權行為損害賠償責任，核
      屬有據。
    ⒉按慢車變換車道時，應讓直行車先行，並應注意安全之距
      離，道路交通安全規則第124條第3項亦有明定。由前述被
      告車內裝設之行車紀錄器及肇事附近監視器畫面顯示，被
      告於畫面顯示時間為2020/11/06，06：20：24時駕車沿外
      側快車道行駛，被害人李慶隆騎乘腳踏車沿慢車道行駛，
      於同日06：20：26時被害人李慶隆腳踏車往左偏行進入快
      車道，2秒後兩車即發生碰撞，可見被害人李慶隆騎乘腳
      踏車由慢車道往左變換至外側快車道時，有未讓直行車先
      行之過失情事，應負過失責任，亦堪認定。
    ⒊系爭車禍經囑託車輛行車事故鑑定會鑑定，就肇事責任歸
      屬之鑑定結果，亦認：「一、吳姿萱駕駛自用小客車，清
      晨行經台1線北上施工路段，未減速慢行，反超速行駛，
      同為肇事原因。二、李慶隆騎乘腳踏車，清晨行經台1線
      北上施工路段，由慢車道往左變換至外側快車道，未讓直
      行車先行，同為肇事原因。」有鑑定意見書附於相驗卷可
      稽（見相驗卷第142-145頁）。
    ⒋本院審酌被告與被害人李慶隆之上開過失情節，認為被告
      與被害人李慶隆就系爭車禍之發生應各負二分之一之肇事
      責任，亦即其二人之過失比例為各二分之一。
  ㈢按因故意或過失，不法侵害他人之權利者，負損害賠償責任
    ；汽車、機車或其他非依軌道行駛之動力車輛，在使用中加
    損害於他人者，駕駛人應賠償因此所生之損害；不法侵害他
    人致死者，對於支出醫療費及增加生活上需要之費用或殯葬
    費之人，亦應負損害賠償責任；不法侵害他人致死者，被害
    人之父、母、子、女及配偶，雖非財產上之損害，亦得請求
    賠償相之金額，民法第184條第1項前段、第191條之2前段、
    第192條第1項、第194條分別定有明文。本件被告就系爭車
    禍之發生應負過失之侵權行為損害賠償責任，已如上述，茲
    就原告請求之項目及金額是否正當，分述如下：
    ⒈殯葬費用：
　　　按所謂殯葬費係指收殮及埋葬費用而言，此等費用是否必
      要，除應斟酌當地喪禮習俗及宗教上之儀式外（最高法院
      84年度台上字第2731號判決意旨參照），並應斟酌被害人
      之身分、地位及生前之經濟狀況，認為相當者為限。原告
      李哲成主張其支出被害人李慶隆之殯葬費用163,100元部
      分，已據原告提出雲林縣斗南鎮公所公墓管理基金、南成
      禮儀社出具之明細單及收據為證（見附民卷第33、35頁）
      ，被告對此金額不爭執，本院亦認上開支出與被害人李慶
      隆之身分、地位及當地喪禮習俗、宗教儀式等情狀相當，
      故原告李哲成此部分請求，應予准許。
    ⒉醫療用品費用：
　　　原告李哲成主張其支出被害人李慶隆之醫療用品費用3,76
      2元，已據原告李哲成提出收據及發票為證（見附民卷第3
      7-41頁），復為被告所不爭執，亦應予准許。
    ⒊看護費用：
　　  原告李哲成主張其支出被害人李慶隆之看護費用5,200元
      ，已據原告李哲成提出免用統一發票收據為證（見附民卷
      第43頁），被告對此亦不爭執，原告李哲成此部分請求核
      屬有據。
　　⒋精神慰撫金：　
      原告雖主張被害人李慶隆因父母皆已離世，親人僅原告二
      人，由原告李哲成擔任被害人李慶隆之監護人，被害人李
      慶隆與原告間感情良好，因被告肇事行為，造成原告與被
      害人李慶隆天人永隔，悲痛逾恆，主張類推適用民法第19
      4條規定，請求被告賠償精神慰撫金900萬元。惟按類推適
      用，係就法律未規定之事項，比附援引與其性質相類似之
      規定，加以適用，為基於平等原則及社會通念以填補法律
      漏洞之方法，倘無法律漏洞，自不生類推適用而補充之問
      題（最高法院95年度台上字第2309號判決意旨參照）。再
      按人格權受侵害時，以法律有特別規定者為限，始得請求
      損害賠償或慰撫金，此觀民法第18條第2項規定甚明，顯
      見立法者有意限定請求人格權受侵害之慰撫金範圍。民法
      第194條規定「不法侵害他人致死者，被害人之父、母、
      子、女及配偶，雖非財產上之損害，亦得請求賠償相當之
      金額。」依其文義，係就他人生命權之侵害，列舉性地規
      定得請求精神慰撫金之請求權人，僅限於父母子女及配偶
      等五種親近身分關係者，並未包括兄弟姐妹，顯然為立法
      者有意之省略，非屬法律漏洞，自不生類推適用而補充之
      問題。查原告李哲成為被害人李慶隆之胞兄，原告李秀珠
      為被害人李慶隆之胞姊，衡情固可認因被害人李慶隆死亡
      而受有精神上痛苦，然究與民法第194條所列舉得請求精
      神慰撫金之特定親屬關係之規定未合，原告主張類推適用
      民法第194條規定，請求被告賠償精神撫慰金900萬元，尚
      非有據。
　　⒌合計，原告李哲成得請求被告賠償之金額為172,062元（計
      算式：殯葬費用163,100元＋醫療用品費用3,762元＋看護費
      用5,200元＝172,062元），原告李秀珠則無可向被告請求
      之金額。　
  ㈣按損害之發生或擴大，被害人與有過失者，法院得減輕賠償
    金額，或免除之，為民法第217條第1項所明定。此規定之目
    的在謀求加害人與被害人間之公平，倘受害人於事故之發生
    亦有過失時，由加害人負全部賠償責任，為免失諸過苛，是
    以賦與法院不待當事人之主張，減輕其賠償責任或免除之職
    權。換言之，基於過失相抵之責任減輕或免除，非僅為抗辯
    之一種，亦可使請求權全部或一部為之消滅，故裁判上得以
    職權斟酌之（最高法院54年度台上字第2433號判決、86年度
    台上字第1178號判決意旨參照）。又民法第192條第1項規定
    不法侵害他人致死者，對於支出殯葬費或增加生活上需要之
    費用之人，亦應負損害賠償責任，係間接被害人得請求賠償
    之特例，此項請求權，自理論言，雖係固有之權利，然其權
    利係基於侵權行為之規定而發生，自不能不承擔直接被害人
    之過失，倘直接被害人於損害之發生或擴大與有過失時，依
    公平原則，亦應有民法第217條過失相抵規定之適用（最高
    法院73年度台再字第182號判決意旨參照）。經查被害人李
    慶隆就系爭車禍之發生亦與有過失，已如上述，而原告李哲
    成為系爭車禍之間接被害人，自應承擔直接被害人李慶隆之
    過失，而有過失相抵規定之適用。本件經審酌前述過失行為
    所違反之交通法規程度，既認應由被害人李慶隆負擔二分之
    一之過失責任，原告李哲成即應負擔二分之一之過失責任，
    自應依此比例減輕被告應負之賠償金額。依此過失比例計算
    後，原告李哲成得請求被告賠償之金額為86,031元（計算式
    ：172,062÷2＝86,031）。
  ㈤按保險人依本法規定所為之保險給付，視為被保險人損害賠
    償金額之一部分；被保險人受賠償請求時，得扣除之，強制
    汽車責任保險法第32條定有明文。則本件計算被告應給付之
    損害賠償數額時，應將原告已受領之強制汽車責任保險給付
    予以扣除。查原告李哲成已領取強制汽車責任保險金1,003,
    001元，其中醫療給付部分為3,001元，有國泰世紀產物保險
    股份有限公司110年10月1日國產字第1101000009號函檢送之
    理賠明細在卷可明（見本院卷第87-89頁），其中醫療給付
    部分因本件原告李哲成並未請求被告賠償醫療費用，不應予
    扣除外，其餘原告李哲成已領取強制汽車責任保險金100萬
    元部分，則應自原告李哲成原得請求賠償之金額中予以扣除
    ，則原告李哲成已無損害餘額可得向被告請求。
五、綜上所述，原告李哲成、李秀珠依據侵權行為之法律關係請
    求被告給付250萬元，及均自民事準備書狀繕本送達被告之
    翌日起至清償日止，按年息百分之五計算之利息，為無理由
    ，應予駁回。而原告請求既不被允許，則其假執行之聲請亦
    無理由，應予駁回。
六、本件為判決之基礎已臻明確，兩造其餘之攻擊或防禦方法及
    證據，經本院斟酌後，認為均不足以影響本判決之結果，亦
    與本件爭點無涉，無逐一詳予論駁之必要，併此敘明。
七、訴訟費用負擔之依據：民事訴訟法第78條、第85條第1項前
    段。
中　　華　　民　　國　　110 　年　　11　　月　　2 　　日
                  民事簡易庭    法  官  蔡碧蓉

以上正本係照原本作成。
如對本判決上訴，須於判決送達後20日內向本院提出上訴狀（須
附繕本）。如委任律師提起上訴者，應一併繳納上訴審裁判費。
中　　華　　民　　國　　110 　年　　11　　月　　2 　　日
                                書記官　鄭蕉杏